【裁判字號】    97,上,531
【裁判日期】    980421
【裁判案由】    塗銷抵押權登記
【裁判全文】
臺灣高等法院民事判決                   97年度上字第531號
上  訴  人  丁○○
訴訟代理人  劉承斌律師
            陳欣佑律師
被上訴人    乙○○
訴訟代理人  呂傳勝律師
上列當事人間請求塗銷抵押權登記事件，上訴人對於中華民國97
年4月29日臺灣桃園地方法院96年度訴字第1030號第一審判決提
起上訴，並為訴之追加，本院於98年4月7日言詞辯論終結，判決
如下：
    主      文
原判決廢棄。
被上訴人應將上訴人所有坐落桃園縣平鎮市○○段第七零八地號
、七零九地號土地全部及其上同段第二十六建號建物（即門牌號
碼為同市○○路○段五十九號），以桃園縣平鎮地政事務所八十
六年平字第零零五七七二號收件登記設定之本金最高限額新台幣
伍佰萬元之抵押權塗銷。
台灣桃園地方法院九十六年度執字第一五七二二號拍賣抵押物執
行事件之強制執行程序應予撤銷。
第一、二審訴訟費用（含追加之訴部分）由被上訴人負擔。
    事實及理由
一、查，上訴人於原審起訴主張其配偶甲○○（下稱甲○○）、
    子丙○○未經其同意並授予代理權，竟盜用其印章，將其所
    有坐落桃園縣平鎮市○○段第708、709地號土地全部及其上
    同段第26建號建物（即門牌號碼為同市○○路○段59號；以
    下合稱系爭房地）設定本金最高限額新台幣（下同）500萬
    元抵押權（下稱系爭抵押權）予被上訴人，爰依民法第767
    條規定，訴請被上訴人應將系爭抵押權登記塗銷；嗣於本院
    審理中，被上訴人執原法院96年度拍字第149號拍賣抵押物
    裁定為執行名義，聲請拍賣系爭房地（即該院96年度執字第
    15722號強制執行事件，下稱系爭執行事件），爰追加依強
    制執行法第14條第2項債務人異議之訴，請求將系爭執行事
    件之強制執行程序予以撤銷（見本院卷第103頁），此部分
    核與上訴人起訴請求之基礎事實同一，依民事訴訟法第446
    條第1項但書、第255條第1項第2款規定，應予准許，合先陳
    明。
二、上訴人主張：伊長年在越南經商，伊配偶甲○○因積欠賭債
    ，與伊之子丙○○未經伊同意並授予代理權，於民國（下同
    ）86年3月21日，甲○○竟擅自將伊之印鑑章及系爭房地之
    所有權狀交予丙○○，由丙○○偽填及蓋用伊印鑑章之委任
    書，據以申請印鑑證明，憑以辦理設定系爭抵押權登記。惟
    伊既未授予甲○○、丙○○代理權，則其等所為系爭抵押權
    之行為係屬無權代理，自有妨害伊對系爭房地所有權之行使
    ，爰依民法第767條規定，求為判決被上訴人應將系爭抵押
    權登記予以塗銷。原審為上訴人全部敗訴之判決，經其不服
    提起上訴；惟被上訴人於本院審理中，竟執前開拍賣抵押物
    裁定為執行名義，聲請拍賣系爭房地，上訴人併追加依強制
    執行法第14條第2項規定，求為判決將系爭執行事件之強制
    執行程序予以撤銷。並於本院上訴聲明：如主文第1、2項所
    示；另追加聲明；如主文第3項所示。
三、被上訴人則以：上訴人係為擔保丙○○於89年11月26日所簽
    發面額依序為150萬元、250萬元，票號084338號、084339號
    、到期日均為90年5月26日之本票（下稱系爭本票）債權之
    擔保，乃授權丙○○、甲○○設定系爭抵押權予伊；縱其等
    設定系爭抵押權係無權代理之行為，但本件亦有表見代理之
    適用；況伊係善意第三人，自受土地法第43條之保護等語，
    資為抗辯。並於本院答辯聲明：上訴駁回。
四、查，系爭房地為上訴人所有；丙○○、甲○○於86年3月21
    日，由甲○○將上訴人所有之印鑑章及系爭房地所有權狀交
    予丙○○，由丙○○偽填及蓋用上訴人印鑑章之委任書，據
    以申請印鑑證明，憑以辦理設定系爭抵押權予被上訴人；丙
    ○○於96年5月25日向台灣桃園地方法院檢察署（下稱桃園
    地檢署）檢察官自首偽造文書犯行，因罹於追訴時效而獲不
    起訴處分；系爭本票係由丙○○所簽發等情，有卷附土地及
    建物登記謄本、印鑑登記證明申請書、委任書、土地登記申
    請書、本票、桃園地檢署96年度偵字第20727號不起訴處分
    書可憑（見原審卷第9至17頁、第53頁、本院卷第175至176
    頁），並為兩造所不爭執（見本院卷第47頁反面至第48頁）
    ，堪信為真。
五、本院應審究者為(一)丙○○、甲○○前開設定抵押權行為是否
    為無權代理？(二)系爭抵押權所擔保之債權是否存在？(三)上訴
    人提起本件債務人異議之訴，是否有據？茲分別論述如下：
(一)、丙○○、甲○○前開設定系爭抵押權之行為，是否為無權代
    理？
  1.按無代理權人以代理人之名義所為之法律行為，非經本人承
    認，對於本人不生效力，民法第170條第1項定有明文；又，
    無代理權人以代理人之名義所為之法律行為，係效力未定之
    法律行為，固得經本人承認而對於本人發生效力。惟本人如
    已為拒絕承認，該無權代理行為即確定的對於本人不生效力
    （最高法院85年度台上字第963號判例意旨參照）。
  2.經查：
    (1)、上訴人長年在越南經商，甲○○擅自將上訴人之印鑑章
        及系爭房地所有權狀交予丙○○，並由丙○○偽填上訴
        人簽名授權之委任書，據以申請印鑑證明，憑以辦理設
        定系爭抵押權等情，有卷附內政部入出國及移民署96年
        8月28日移署資處雲字第09611722580號函檢附上訴人歷
        次入出國日期證明書、印鑑登記證明申請書、委任書、
        土地登記申請書可參（見原審卷第68至74頁、第12至21
        頁）；又觀諸前開上訴人歷次入出國日期證明書所示，
        丙○○持上訴人印鑑章，分別於86年3月21日、同年月
        22日偽填上訴人簽名授權之委任書，據以申請印鑑證明
        時，上訴人並未在國內（見原審卷第73頁）；且丙○○
        前開盜用上訴人印鑑章，並偽造其簽名於委任書內，據
        以申請印鑑證明，憑以辦理設定系爭抵押權，因涉有偽
        造文書罪嫌，經桃園地檢署檢察官以追訴時效消滅為由
        ，予以不起訴乙節，有卷附該署96年度偵字第20727號
        不起訴處分書可稽（見本院卷第175至176頁）。準此以
        觀，設若上訴人有授權或同意配偶甲○○、子丙○○設
        定系爭抵押權予被上訴人，則其本人事先在已打字完成
        之委任書親自簽名以表示授予代理權即可，丙○○何需
        甘冒偽造文書之罪刑，於該委任書內偽簽上訴人姓名（
        見原審卷第13頁），並盜蓋上訴人之印鑑章，以表明授
        權意旨？此顯與常情有違。
    (2)、再參酌上訴人所有系爭房地原係設有第一順位抵押權予
        新竹國際商業銀行，上訴人於93年1月12日清償抵押債
        務計321萬2709元，再於94年11月23日將該第一順位抵
        押權予以塗銷等情，有卷附該銀行放款利息及違約金收
        據、地政規費收據、桃園縣平鎮地政事務所登記申請案
        件收據可參（見本院卷第31至33頁）；若上訴人有授權
        甲○○、丙○○設定第二順位抵押權予被上訴人（即系
        爭抵押權），則其任由被上訴人聲請拍賣抵押物，於系
        爭房地拍賣所得價金先行清償第一順位抵押債權後之餘
        額分配即可，何需於93年1月12日將第一順位抵押債務
        清償，並於94年11月23日將第一順位抵押權予以塗銷，
        而由被上訴人晉升為第一順位抵押權人（即最優先受償
        債權）之理？可徵上訴人應未授權甲○○、丙○○設定
        系爭抵押權之行為甚明。
    (3)、故上訴人主張其印鑑章係遭配偶甲○○、子丙○○所盜
        用，並憑以辦理設定系爭抵押權乙事，堪信為真。
  3.被上訴人雖抗辯：甲○○係上訴人之配偶，自屬有權代理其
    為本件設定抵押權之行為云云。然查：
    (1)、按夫妻於日常家務，互為代理人，民法第1003條第1項
        定有明文。惟妻處分其夫之不動產，不屬於民法第1003
        條第1項所謂日常家務之範圍（最高法院36年上字第535
        6號判例意旨參照）。
    (2)、上訴人雖在越南經商，約10日或半月即返台，且於返台
        時均會給付甲○○家庭生活費用2萬元至3萬元不等，並
        未有僑居海外失聯，或有未支付生活費用之情形乙節，
        業經證人甲○○於本院證述綦詳（見本院卷第115頁反
        面）。可徵上訴人既未有不支付生活費用之情形，則甲
        ○○雖係上訴人之配偶，但未經上訴人之授權，即將上
        訴人之印鑑章及系爭房地所有權狀交予丙○○，並持以
        辦理設定系爭抵押權予被上訴人，自非屬民法第1003條
        第1項所謂日常家務之範圍。故被上訴人抗辯：甲○○
        係上訴人之配偶，自屬有權代理上訴人為本件設定抵押
        權之行為云云，並無可取。
  4.被上訴人又抗辯：甲○○、丙○○既係上訴人之至親，並持
    有上訴人印鑑章及系爭房地所有權狀，憑以設定系爭抵押權
    予伊，亦有表見代理之情形云云。然查：
    (1)、按表見代理云者，即代理人雖無代理權而因有可信其有
        代理權之正當理由，遂由法律課以授權人責任之謂，而
        代理僅限於意思表示範圍以內，不得為意思表示以外之
        行為，故不法行為及事實行為不僅不得成立代理，且亦
        不得成立表見代理（最高法院55年台上字第1054號判例
        意旨參照）。
    (2)、承前所述，甲○○、丙○○未經上訴人同意或授權，甲
        ○○擅自將上訴人放置家中之印鑑章及系爭房地所有權
        狀交予丙○○，由丙○○盜蓋上訴人印鑑章及偽造其簽
        名於委任書內，據以申請印鑑證明，憑以辦理設定系爭
        抵押權，要屬故意不法之行為，自無表見代理適用之餘
        地。況被上訴人亦未舉證證明上訴人知悉甲○○、丙○
        ○表示為其代理人而不為反對之表示者（最高法院68年
        台上字第1081號判例意旨參照）；自難僅憑甲○○、丙
        ○○持有上訴人印鑑章及系爭房地所有權狀，即可謂上
        訴人有表見代理之事實（最高法院70年台上字第657號
        判例意旨參照）。故被上訴人抗辯：甲○○、丙○○既
        係上訴人之至親，並持有上訴人印鑑章及系爭房地所有
        權狀，憑以設定系爭抵押權予伊，亦有表見代理之情形
        云云，委無可取。
  5.被上訴人再抗辯：伊係善意第三人，自應受土地法第43條之
    保護云云。惟查：
    (1)、按不動產物權之善意取得，係指因善意信賴不動產登記
        ，依有效之法律行為而取得不動產物權者而言。若第三
        人取得系爭抵押權，係源於冒名者所為，非基於其與本
        人間之真正意思合致所為之有效行為，自不生土地法第
        43條所定其所為抵押權之登記有絕對效力，應受保護之
        問題（最高法院87年台上字第353號判決意旨參照）。
    (2)、承前所述，上訴人並未同意或授權甲○○、丙○○設定
        系爭抵押權予被上訴人，而被上訴人取得系爭抵押權登
        記，既係肇因於丙○○未經授權盜蓋上訴人之印鑑章所
        致，顯非與上訴人間之真正意思合致所為之有效行為，
        自不受土地法第43條之保護至明。故被上訴人抗辯：伊
        係善意第三人，自應受土地法第43條之保護云云，仍無
        可取。
  6.依上說明，上訴人主張其印鑑章係遭配偶甲○○、子丙○○
    所盜用，並憑以辦理設定系爭抵押權乙節，既屬可採，足徵
    上訴人並未同意或授權甲○○、丙○○設定系爭抵押權予被
    上訴人。
(二)、系爭抵押權所擔保之債權是否存在？
    承前所述，上訴人既未同意或授權甲○○、丙○○設定系爭
    抵押權予被上訴人，則甲○○、丙○○前開設定系爭抵押權
    之行為，自屬無權代理，對於上訴人不生效力。是以，兩造
    間系爭抵押權契約自屬不成立，則甲○○、丙○○與被上訴
    人間之借款爭議，要與上訴人無涉，本院自無審究之必要。
(三)、上訴人提起本件債務人異議之訴，是否有據？
  1.按執行名義無確定判決同一之效力者，於執行名義成立前，
    如有債權不成立或消滅或妨礙債權人請求之事由發生，債務
    人亦得於強制執行程序終結前提起異議之訴，強制執行法第
    14條第2項定有明文。又，得依此項規定提起異議之訴者，
    應限於依非訟事件程序審查而許可對之強制執行之債務人，
    如准許拍賣抵押物、准許本票強制執行等可為終局執行名義
    之裁定所載之債務人，始足當之（最高法院92年度台上字第
    2138號判決意旨參照）。
  2.經查：
    (1)、如前所述，上訴人既未同意或授權甲○○、丙○○設定
        系爭抵押權予被上訴人，則被上訴人自不得因而取得系
        爭抵押權，且因此妨礙上訴人對於系爭房地所有權之行
        使，則上訴人本於系爭房地所有權人，依民法第767條
        規定，訴請將系爭抵押權登記予以撤銷，核屬有據，應
        予准許。
    (2)、是以，系爭抵押權登記既應塗銷，被上訴人即非系爭抵
        押權人，且系爭執行事件尚未終結（見外放證物即系爭
        執行事件影印卷宗第188至189頁），則被上訴人以抵押
        權人地位，聲請拍賣系爭房地之執行事件，自屬有消滅
        債權人請求之事由之發生，其強制執行程序應予撤銷。
        故上訴人主張依強制執行法第14條第2項規定，請求將
        系爭執行事件之強制執行程序予以撤銷，於法自屬有據
        ，應併予准許。
六、從而，上訴人本於民法第767條規定，請求被上訴人應將系
    爭抵押權登記予以塗銷，為有理由，應予准許。原審為上訴
    人敗訴之判決，尚有未洽。上訴意旨指摘原判決不當，求予
    廢棄改判，為有理由，爰由本院予以廢棄，並改判如主文第
    2項所示。另上訴人追加依強制執行法第14條第2項規定，訴
    請將系爭執行事件之強制執行程序予以撤銷，亦為有理由，
    應併予准許。
七、本件事證已臻明確，兩造其餘之攻擊或防禦方法，經本院審
    酌後均認與本件之結論無涉，茲不再一一論列，併予敘明。
八、據上論結，本件上訴及追加之訴均為有理由，依民事訴訟法
    第450條、第78條，判決如主文。
中    華    民    國    98    年    4     月    21    日
                    民事第十三庭
                        審判長法  官 黃騰耀
                              法  官 陳姿岑
                              法  官 楊絮雲
正本係照原本作成。
如不服本判決，應於收受送達後20日內向本院提出上訴書狀，其
未表明上訴理由者，應於提出上訴後20日內向本院補提理由書狀
（均須按他造當事人之人數附繕本）上訴時應提出委任律師或具
有律師資格之人之委任狀；委任有律師資格者，另應附具律師資
格證書及釋明委任人與受任人有民事訴訟法第466條之1第1項但
書或第2項（詳附註）所定關係之釋明文書影本。
中    華    民    國    98    年    4     月    21    日
                              書記官 李華安
附註：
民事訴訟法第466條之1（第1項、第2項）：
對於第二審判決上訴，上訴人應委任律師為訴訟代理人。但上訴
人或其他法定代理人具有律師資格者，不在此限。
上訴人之配偶、三親等內之血親、二親等內之姻親，或上訴人為
法人、中央或地方機關時，其所屬專任人員具有律師資格並經法
院認為適當者，亦得為第三審訴訟代理人。


司法院資訊處製作；財團法人民間司法改革基金會備份。
